【裁判字號】    89,台抗,193
【裁判日期】    890427
【裁判案由】    拍賣抵押物
【裁判全文】
最高法院民事裁定                                八十九年度台抗字第一九三號
    再 抗告 人  甲○○
右再抗告人因與相對人乙○○間聲請拍賣抵押物事件，對於中華民國八十八年十二月
二十日台灣高等法院裁定（八十八年度抗字第四三四二號），提起再抗告，本院裁定
如左：
    主  文
再抗告駁回。
再抗告程序費用由再抗告人負擔。
    理  由
按法院依民法第八百七十三條第一項規定許可拍賣抵押物前，固應依非訟事件程序，
從形式上審查該抵押權已否依法登記及其抵押債權是否已屆清償期而未受清償，以貫
澈非訟程序依職權探知之本旨。惟聲請拍賣抵押物原屬非訟事件，法院准予拍賣抵押
物之裁定並無確定實體上法律關係存否之效力，倘該抵押債權清償期是否屆至﹖非訟
法院無從依聲請人所提出之資料為形式上之審認，尚有待聲請人另循訴訟程序訴請法
院為實體上法律關係之認定者，自不得逕依其聲請而裁定准予拍賣抵押物。本件再抗
告人甲○○以其曾於民國八十七年一月三日就坐落桃園縣中壢市○○段一○五一號農
地內一百五十坪（特定位置）與相對人乙○○簽訂買賣契約，並於交付新台幣（下同
）四百六十萬元價金與相對人後，由相對人於同年月十七日將該土地全部設定最高限
額五百萬元之抵押權登記為擔保，嗣發見該土地之買賣有違修正前農業發展條例第三
十條規定，依法本屬無效，相對人應將其已支付之上述價金返還，竟拒不履行，因依
民法第八百七十三條第一項規定向台灣桃園地方法院（下稱桃園地院）對相對人聲請
裁定拍賣該抵押物，經該法院裁定予以准許，相對人不服提起抗告，原法院即抗告法
院以本件抵押債權之清償期，依土地登記簿謄本及抵押權設定契約書所載，各記為「
依契約書」（或根據本契約就各個債務分別規定其清償日期），雖可認以再抗告人依
法或依約得請求相對人返還價金之時為準，但再抗告人所主張系爭土地買賣契約無效
及相對人應否因契約無效而返還該價金，均涉實體上之爭執，應另循訴訟程序謀求解
決，要非本件非訟程序所得審認，因將桃園地院上開准許拍賣抵押物之裁定予以廢棄
，改裁定駁回再抗告人之聲請。經核於法並無違背。再抗告論旨，仍執兩造間農地買
賣為無效等實體上之主張，指摘原裁定不當，求予廢棄，非有理由。
據上論結，本件再抗告為無理由，依非訟事件法第二十八條、第八條第二項，民事訴
訟法第四百九十二條第一項、第九十五條、第七十八條，裁定如主文。
中      華      民      國    八十九    年      四      月    二十七    日
                              最高法院民事第六庭
                                  審判長法官  朱  錦  娟
                                        法官  蘇  達  志
                                        法官  顏  南  全
                                        法官  陳  碧  玉
                                        法官  劉  福  聲
      右正本證明與原本無異
                                              書  記  官
中      華      民      國    八十九    年      五      月      八      日


司法院資訊處製作；財團法人民間司法改革基金會備份。
